ACORDAO-COMPLETO-2347805

ACÓRDÃO 926/2019 ATA 13/2019 - PLENÁRIO

VISTOS, relatados e discutidos estes autos de aposentadoria, em cujo momento processual se aprecia pedido de reexame interposto por Rita de Cássia Knabben contra o Acórdão 1629/2018-TCU-Plenário.
ACORDAM os ministros do Tribunal de Contas da União, reunidos em sessão do Plenário, ante as razões expostas pela relatora, e com fundamento nos arts. 32, 33 e 48 da Lei 8.443/1992, em:
9.1. conhecer do pedido de reexame e, no mérito, negar-lhe provimento;
9.2. dar ciência desta deliberação à recorrente, ao procurador-chefe da Procuradoria Federal da União junto à Universidade Federal de Santa Catarina, à Corregedoria-Geral da Advocacia-Geral da União e ao reitor da Universidade Federal de Santa Catarina.

Pedido de reexame interposto contra acórdão que aplicou à recorrente as sanções de multa e inabilitação para o exercício de cargo em comissão e de função de confiança no âmbito da administração federal e determinou seu afastamento cautelar, em sede de acompanhamento de determinações exaradas em acórdão que apreciou atos de concessão de aposentadoria.

Universidade Federal de Santa Catarina.

3. Recorrente: Rita de Cássia Knabben (CPF XXX.612.689-XX).
3.1. Interessados: Rita de Cássia Knabben (CPF XXX.612.689-XX), Edevar Valnier (CPF XXX.001.509-XX), Moacir João de Espíndola (CPF XXX.065.959-XX), Olímpio Plácido Schmitt (CPF XXX.826.999-XX) e Valmira Silva dos Santos (CPF XXX.247.139-XX).
3.2. Responsáveis: Moacir João de Espíndola (CPF XXX.065.959-XX), Olímpio Plácido Schmitt (CPF XXX.826.999-XX), Rita de Cássia Knabben (CPF XXX.612.689-XX) e Valmira Silva dos Santos (CPF XXX.247.139-XX).

13.1. Ministros presentes: José Mucio Monteiro (Presidente), Walton Alencar Rodrigues, Benjamin Zymler, Augusto Nardes, Raimundo Carreiro, Ana Arraes (Relatora) e Vital do Rêgo.
13.2. Ministro-Substituto convocado: Augusto Sherman Cavalcanti.
13.3. Ministro-Substituto presente: Marcos Bemquerer Costa.

ACORDAO-COMPLETO-2358200

Acórdão 1613/2019 - Plenário

Valmira Silva dos Santos

Sindicato dos Trabalhadores da Universidade Federal de Santa Cantarina - SINTUFSC

ANA ARRAES

ministro Benjamin Zymler.

Adoto como relatório a instrução da Secretaria de Recursos, a qual contou com a anuência de seu corpo dirigente e do representante do Ministério Público junto ao TCU (peças 132 a 135) :
"INTRODUÇÃO
1.	Trata-se de pedido de reexame interposto por Rita de Cássia Knabben (R007-Peça 123) , à época, Diretora titular do Departamento de Administração de Pessoal da Universidade Federal de Santa Catarina - UFSC, por meio do qual se insurge contra o Acórdão 1629/2018-TCU-Plenário, Relator Ministro Benjamin Zymler, prolatado na sessão de julgamento do dia 18/7/2018-Ordinária e inserto na Ata 27/2018-Plenário (Peça 87) .
1.1.	A deliberação recorrida apresenta o seguinte teor:
VISTOS, relatados e discutidos estes autos em que se aprecia o acompanhamento das determinações contidas no Acórdão 4734/2012-TCU-Segunda Câmara, com a redação dada pelo Acórdão 4773/2013-TCU-Segunda Câmara, reiteradas pelo Acórdão 6721/2016-TCU-Primeira Câmara,
ACORDAM os Ministros do Tribunal de Contas da União, reunidos em sessão do Plenário, com fundamento nos arts. 40, 44 e 60 da Lei 8.443/1992, c/c os arts. 241, 243, 250, inciso II, 270 e 273 do Regimento Interno, em efetuar as determinações adiante especificadas, ante as razões expostas pelo Relator:
9.1. rejeitar as razões de justicativa apresentadas e aplicar individualmente à Srª. Rita de Cássia Knabben (XXX.612.689-XX) , Diretora titular do Departamento de Administração de Pessoal da Universidade Federal de Santa Catarina - UFSC, a pena de multa prevista no art. 58, inciso IV, da Lei nº 8.443/1992, no valor de R$ 5.000,00 (cinco mil reais) , fixando prazo de 15 (quinze) dias, a contar da notificação, para comprovar, perante o Tribunal (art. 214, inciso III, alínea 'a', do Regimento Interno) , o recolhimento da dívida aos cofres do Tesouro Nacional, atualizada monetariamente desde a data deste acórdão até a do efetivo recolhimento, se for paga após o vencimento, na forma da legislação em vigor;
9.2. considerar graves as condutas praticadas pela Srª. Rita de Cássia Knabben (XXX.612.689-XX) , Diretora titular do Departamento de Administração de Pessoal da Universidade Federal de Santa Catarina - UFSC, com fundamento nos arts. 60 da Lei nº 8.443/1992 e 270, § 1º, do RITCU;
9.3. inabilitar a Sra. Rita de Cássia Knabben (XXX.612.689-XX) , pelo período de 5 (cinco) anos, para o exercício de cargo em comissão e de função de confiança no âmbito da administração federal, com fundamento no art. 60 da Lei nº 8.443/1992, e no art. 270 do Regimento Interno do TCU;
9.4. determinar, cautelarmente, o afastamento temporário da Sra. Rita de Cássia Knabben (XXX.612.689-XX) da função de Diretora titular do Departamento de Administração de Pessoal da Universidade Federal de Santa Catarina - UFSC até o trânsito em julgado do presente acórdão, comunicando-se imediatamente tal fato ao Reitor da Universidade Federal de Santa Catarina, alertando-o do disposto no § 1º do art. 44 da LOTCU;
9.5. determinar à Universidade Federal de Santa Catarina que:
9.5.1. exclua imediatamente dos proventos dos interessados Olímpio Plácido Schmitt (XXX.826.999-XX) e Valmira Silva dos Santos (XXX.247.139-XX) , sob pena de responsabilidade solidária da autoridade administrativa omissa, o montante pago a título de parcela judicial referente às horas extras, tendo em vista a absorção da referida vantagem por novos padrões de remuneração advindos das reestruturações da carreira dos servidores aposentados, conforme determinado no subitem 1.8.1.2 do Acórdão 6721/2016-TCU-Primeira Câmara;
9.5.2. no prazo de 30 (trinta) dias, mediante a instauração do processo administrativo competente, apure os valores recebidos indevidamente pelos interessados a título da parcela referente à URV de 3,17% e horas extras judiciais conforme subitem 1.8.1.3 do Acórdão 6721/2016-TCU-Primeira Câmara, procedendo-se à reposição ao erário dos valores recebidos em descumprimento à referida deliberação, conforme disposto no enunciado nº 106 da Súmula desta Corte de Contas;
9.5.3. instaure a competente tomada de contas especial no sentido de que seja reconhecida a responsabilidade solidária da Srª. Rita de Cássia Knabben (XXX.612.689-XX) , Diretora titular do Departamento de Administração de Pessoal da Universidade Federal de Santa Catarina - UFSC, em relação aos valores pagos em desacordo com o Acórdão 6721/2016-TCU-Primeira Câmara;
9.5.4. promova, caso não comprovado o tempestivo recolhimento, o desconto integral ou parcelado da multa estipulada no subitem 9.1 deste Acórdão sobre os vencimentos da responsável, observados os limites previstos na legislação pertinente, nos termos do art. 28, inciso I, da Lei 8.443/1992, c/c o art. 219, inciso I, do Regimento Interno do TCU;
9.5.5. emita e disponibilize no SISAC, no prazo de 30 (trinta) dias, novos atos de aposentadoria em favor dos inativos tratados nestes autos que tiveram seus atos considerados ilegais, escoimados das irregularidades apuradas no Acórdão 4734/2012-TCU-Segunda Câmara, alterado parcialmente pelo Acórdão 4773/2013-TCU-Segunda Câmara, nos termos do art. 262, § 2º, do Regimento Interno do TCU;
9.6. determinar à Sefip que:
9.6.1. realize o monitoramento das determinações constantes da presente deliberação, representando ao Tribunal em caso de não atendimento;
9.6.2. encaminhe cópia do inteiro teor desta deliberação ao Procurador-Chefe da Procuradoria Federal da União que atua junto à Universidade Federal de Santa Catarina - UFSC;
9.7. autorizar, desde logo, nos termos do art. 28, inciso II, da Lei nº 8.443/1992, a cobrança judicial da multa referida no subitem 9.1, caso não recolhida tempestivamente pela responsável e inviabilizado o desconto em folha da dívida;
9.8. encaminhar cópia do inteiro teor da presente deliberação à Corregedoria-Geral da Advocacia-Geral da União, para que tome ciência das condutas praticadas pela Procuradoria Federal que atua junto à Universidade Federal de Santa Catarina e adote as providências que entender cabíveis;
9.9. dar ciência da presente deliberação ao órgão jurisdicionado, na pessoa do Reitor da Universidade Federal de Santa Catarina, à gestora responsável Rita de Cássia Knabben (XXX.612.689-XX) e aos interessados, encaminhando-lhes cópia do inteiro teor da presente decisão. (ênfases acrescidas) 
HISTÓRICO 
2.	Trata-se de acompanhamento do Acórdão 6721/2016-TCU-Primeira Câmara (Peça 56) , Relator Ministro Benjamin Zymler, prolatado em fase de monitoramento do Acórdão 4734/2012-TCU-Segunda Câmara (Peça 1, p. 73-74) , Relator Ministro Augusto Nardes, parcialmente alterado pelo Acórdão 4773/2013-TCU-Segunda Câmara (Peça 32) , Relator Ministro Raimundo Carreiro, em sede de pedido de reexame. 
2.1.	O Acórdão 4734/2012-TCU-Segunda Câmara julgou ilegais os atos de aposentadoria de Edevar Valnier, Moacir João de Espíndola, Olímpio Plácido Schmitt e Valmira Silva Santos, em razão do cômputo indevido de tempo de serviço rural em todos os atos e do pagamento de parcelas alusivas à URV (3,17%) e hora-extra judicial nos atos de Olímpio Plácido Schmitt e Valmira Silva Santos, nos seguintes termos:
9.1. considerar ilegais os atos de concessão de aposentadoria de de fls. 2/31, de interesse de Edevar Valnier (fls. 2/9) , Moacir João de Espíndola (fls. 10/13) , Olímpio Plácido Schmitt (fls. 14/23) e Valmira Silva Santos (fls. 24/31) , negando-lhes os correspondentes registros; 
9.2. dispensar o ressarcimento das quantias indevidamente recebidas, em boa-fé, consoante o disposto no Enunciado n° 106 da Súmula de Jurisprudência do TCU, excetuada a parcela alusiva à vantagem hora extra, atualmente recebida em decorrência de decisão judicial pelo interessado Bertolino Melmestet (fls. 6/9) ; 
9.3. determinar à Universidade Federal de Santa Catarina (UFSC) que: 
9.3.1. faça cessar, no prazo de 15 (quinze) dias, contados a partir da ciência da deliberação deste Tribunal, todo e qualquer pagamento decorrente dos atos impugnados (subitem 9.1, precedente) , sob pena de responsabilidade solidária da autoridade administrativa omissa, quanto aos pagamentos processados após essa data; 
9.3.2. dê ciência, no prazo de 15 (quinze) dias, contado da notificação, do inteiro teor desta deliberação aos interessados cujos atos foram considerados ilegais, alertando-os de que o efeito suspensivo proveniente da interposição de eventuais recursos não os exime da devolução dos valores percebidos indevidamente, caso os recursos não sejam providos; 
9.3.3. no prazo de 30 (trinta) dias, contados da ciência da presente decisão, envie a este Tribunal documentos comprobatórios de que os inativos tomaram ciência do julgamento desta Corte; 
9.3.4. ajuste o valor das parcelas pagas aos interessados com base em decisão judicial, a exemplo da denominada URV (3,17%) , conforme determina o subitem 9.2.1.2 do Acórdão 2161/2005-TCU-Plenário; 
9.3.5. acompanhe o deslinde do Processo n° 2006.72.00.009358-8/SC, e, caso ocorra a desconstituição da sentença, faça cessar os pagamentos dele decorrentes e considerados irregulares nos autos, promovendo, nos termos do art. 46 da Lei n° 8.112/1990, a restituição ao erário dos valores que lhes foram pagos indevidamente. 
9.3.6. convoque os aposentados Edevar Valnier (fls. 2/9) , Moacir João de Espíndola (fls. 10/13) , Olímpio Plácido Schmitt (fls. 14/23) e Valmira Silva Santos (fls. 24/31) para, conforme a situação específica de cada um, após retirado o tempo rural impugnado, também no prazo de 15 (quinze) dias, optar por uma das seguintes alternativas: 
9.3.6.1. retornar à atividade para completar o tempo faltante para a nova aposentadoria, com o alerta de que esta será regida pelas regras vigentes no momento da nova concessão; ou 
9.3.6.2. apresentar comprovação de pagamento das contribuições previdenciárias devidas, relativas ao tempo impugnado nos autos (mediante certidão de competência do INSS) ; 
9.4. com supedâneo no art. 262, § 2°, do Regimento Interno do TCU, orientar a entidade de origem acerca da possibilidade de emissão de novos atos, livres das irregularidades apontadas nos autos, para que sejam submetidos à apreciação por este Tribunal, na forma do art. 260, caput, do Regimento Interno do TCU; 
9.5. determinar à Secretaria de Fiscalização de Pessoal (Sefip) que: 
9.5.1. proceda à verificação do cumprimento das medidas indicadas nos subitens anteriores, representando a este Tribunal, caso necessário; (ênfases acrescidas) 
2.2.	Os interessados interpuseram, em seguida, pedidos de reexame (R001-Peça 9, R002-Peça 11, R003-Peça 16 e R004-Peça 18) , os quais foram conhecidos e providos parcialmente, por meio do Acórdão 4773/2013-TCU-Segunda Câmara (peça 32) , Relator Ministro Raimundo Carreiro, por meio do qual foi tornado insubsistente o subitem 9.3.1 e conferida nova redação ao subitem 9.3.4, mantendo, na íntegra, os demais termos, da seguinte forma:
9.1.2 conferir a seguinte redação ao subitem 9.3.4: 'determinar à Universidade Federal de Santa Catarina que, no prazo de 15 (quinze) dias, a contar da ciência, corrija, nos proventos dos recorrentes e dos demais interessados neste processo que estejam amparados pela Ação Ordinária nº 99.0003933-5/SC (conforme art. 281 do Regimento Interno deste Tribunal) , o valor da vantagem de 3,17%, nos termos preconizados no subitem 9.2.1.2 do Acórdão 2161/2005-TCU-Plenário, com os esclarecimentos exarados no Acórdão 269/2012-TCU-Plenário, transformando a referida parcela em Vantagem Pessoal Nominalmente Identificada (VPNI) , a ser paga em valor nominal e sujeita exclusivamente aos reajustes gerais de salário do funcionalismo público federal; (ênfase acrescida) 
2.3.	Do monitoramento do Acórdão 4734/2012-TCU-Segunda Câmara resultou o Acórdão 6721/2016-TCU-Primeira Câmara, o qual determinou a imediata exclusão das parcelas URV (3,17%) e da hora-extra judicial dos contracheques dos interessados, bem como a audiência da ora recorrente, diante do não cumprimento das determinações constantes do primeiro Acórdão, nos seguintes termos: 
1.8. Determinações:
1.8.1. à Universidade Federal de Santa Catarina, para que:
1.8.1.1. exclua imediatamente dos proventos dos interessados Edevar Valnier (XXX.001.509-XX) , Moacir João de Espindola (XXX.065.959-XX) , Olímpio Plácido Schmitt (XXX.826.999-XX) e Valmira Silva dos Santos (XXX.247.139-XX) , sob pena de responsabilidade solidária da autoridade administrativa omissa, o montante pago a título de parcela referente ao percentual de 3,17%, tendo em vista a absorção da referida vantagem por novos padrões de remuneração advindos das reestruturações das carreiras dos servidores aposentados, conforme reconhecido no Acórdão 4734/2012-TCU-Segunda Câmara, mantido nesse particular pelo Acórdão 4773/2013-TCU-Segunda Câmara;
1.8.1.2. exclua imediatamente dos proventos dos interessados Olímpio Plácido Schmitt (XXX.826.999-XX) e Valmira Silva dos Santos (XXX.247.139-XX) , sob pena de responsabilidade solidária da autoridade administrativa omissa, o montante pago a título de parcela judicial referente às horas extras, tendo em vista a absorção da referida vantagem por novos padrões de remuneração advindos das reestruturações da carreira dos servidores aposentados, conforme as orientações constantes do Acórdão 4734/2012-TCU-Segunda Câmara, mantido nesse particular pelo Acórdão 4773/2013-TCU-Segunda Câmara;
1.8.1.3. no prazo de 30 (trinta) dias, mediante a instauração do processo administrativo competente, apure os valores recebidos indevidamente pelos interessados a título da parcela referente aos 3,17% e ou horas extras e promova, nos termos do art. 46 da Lei nº 8.112/1990, o ressarcimento ao erário, levando-se em consideração as orientações constantes do Acórdão 4734/2012-TCU-Segunda Câmara, mantido nesse particular pelo Acórdão 4773/2013-TCU-Segunda Câmara;
1.8.1.4. excluídas as rubricas referentes ao pagamento das vantagens relativas aos 3,17% e ou horas extras, proceda, se já não o fez, ao cadastramento de novos atos dos interessados constantes do subitem 9.1 do Acórdão 4734/2012-TCU-Segunda Câmara, conforme determinação contida no subitem 9.4 da mesma deliberação;
1.8.2. à SEFIP, para que:
1.8.2.1. esclareça o órgão jurisdicionado no sentido de que as decisões judiciais proferidas no âmbito das Ações Ordinárias nº s. 99.00.03933-5 e 2006.72.00.009358-8, de acordo com a jurisprudência desta Corte de Contas, não constituem óbice ao cumprimento das determinações de exclusão das vantagens relativas aos 3,17% e horas extras judiciais constantes dos acórdãos que apreciam atos de pessoal para fins de registro, sobretudo em virtude das reestruturações das carreiras dos servidores ocorridas após as referidas decisões, ensejando a absorção das referidas vantagens pelos novos padrões remuneratórios;
1.8.2.2. nos termos da Questão de Ordem aprovada pelo Plenário do TCU em 8/6/2011, encaminhe ao Departamento de Assuntos Extrajudiciais da AGU, bem como à Conjur/TCU, as informações necessárias ao acompanhamento da Ação Ordinária nº 5020184-17.2013.4.04.7200, em trâmite perante o Tribunal Regional Federal da 4ª Região, a fim de que sejam adotadas as providências judiciais cabíveis;
1.8.2.3. promova a audiência de Rita de Cássia Knabben (XXX.612.689-XX) , Diretora do Departamento de Administração de Pessoal da Universidade Federal de Santa Catarina, para que, no prazo de 15 (quinze) dias, apresente as suas razões de justificativa pelo não cumprimento das orientações constantes do Acórdão 4734/2012-TCU-Segunda Câmara, mantido parcialmente pelo Acórdão 4773/2013-TCU-Segunda Câmara;
1.8.2.4. monitore o cumprimento do item 1.8.1, representando ao Tribunal em caso de não atendimento;
1.8.2.5. dê-se ciência da presente deliberação aos interessados, encaminhando-lhes cópia do inteiro teor das manifestações que serviram de fundamento do presente acórdão. (ênfases acrescidas) 
2.4.	Os interessados opuseram embargos de declaração em face da última decisão (R005-Peça 65) , o qual foi conhecido e rejeitado, por meio do Acórdão 684/2017-TCU-Primeira Câmara, Relator Ministro Benjamin Zymler (Peça 72) .
2.5.	Adotadas as medidas a seu cargo, a Sefip, em nova instrução (Peça 83) , após a análise das razões de justificativa apresentadas pela responsável, ora recorrente, que ocupou o cargo de diretora titular do Departamento de Administração de Pessoal da UFSC desde junho/2012 (Peças 70 e 79-80) , propôs a aplicação da multa prevista no art. 58, inciso IV da Lei 8.443/1992. Além da inabilitação da gestora para o exercício de cargo em comissão ou função de confiança, tendo em vista que a ora recorrente já havia sido admoestada com a multa legal pelos mesmos fatos em outros 8 processos no âmbito desta Corte de Contas, somada a observação ter descumprido determinações desta Corte em outras centenas de processos de aposentadoria e pensão (Peça 89) .
2.6.	Proposta que foi encampada pelo Exmo. Ministro Relator a quo, com os devidos ajustes, determinando, ainda, o afastamento temporário da recorrente de suas funções, em face do risco de novos danos ao Erário (Peça 88) , no que foi acompanhado pelo Pleno desta Corte de Contas.
2.7.	A UFSC, por intermédio de seu Reitor, opôs novos embargos de declaração desta feita em face do Acórdão ora recorrido (R006-Peça 106) , o qual foi conhecido e rejeitado por meio do Acórdão 1863/2018-TCU-Plenário, Ministro Relator Benjamin Zymler (Peça 115) .
2.8.	Irresignada com a decisão do TCU, a diretora interpôs o presente pedido de reexame, que se fundamenta nas altercações que, adiante, passar-se-á a relatar.
EXAME DE ADMISSIBILIDADE 
3.	Reitera-se o exame preliminar de admissibilidade efetuado por esta Secretaria (Peça 126) , ratificado pela Exma. Ministra Ana Arraes (Peça 129) , que concluiu pelo conhecimento do pedido de reexame, nos termos do art. 48 da Lei 8.443/1992, c/c os art. 285 e 286, parágrafo único, do RI/TCU suspendendo-se os efeitos dos itens 9.1, 9.2, 9.3, 9.5.3, 9.5.4 e 9.7 do Acórdão recorrido.
EXAME DE MÉRITO
4.	Delimitação
4.1.	Constitui objeto do presente recurso definir se a gestora atuou de forma escorreita no âmbito de sua função.
5.	Da atuação escorreita da gestora no âmbito de sua função.   
5.1.	Pugna pelo afastamento da multa aplicada, por meio dos seguintes argumentos (Peça 123, p. 4-13) e documentos (Peça 123, p. 14-46) :
	a) objeta que o pagamento das parcelas, no âmbito da UFSC, foi mantido por 'exclusivo cumprimento a expedientes de força executória expedidos pela Procuradoria Federal junto à Instituição'. Não sendo entendimento exclusivo dela;
	b) alterca que se submeteu às decisões da Reitoria, 'embora quase na totalidade dos casos, não tenha se precavido com expedientes formais que contemplassem ditos encaminhamentos e suas decisões'; 
	c) relata que as sucessivas gestões da UFSC não atuaram para cumprir as determinações no tocante à supressão da vantagem da URV de 3,17%. Relata que solicitou posicionamento em consulta formal à Procuradoria Federal em 2015 e desde então registrava esse entendimento da procuradoria;
	d) acrescenta que a gestão 2016-2020 fez tratativas com o Ministério da Educação e do Planejamento sobre a supressão e em dezembro de 2016 comunicou aos servidores sobre a supressão da parcela em janeiro de 2017, sem decidir quanto às medidas necessárias à reposição do Erário;
	e) informa que o Departamento de Administração de Pessoal envidou todos os esforços para atender as demandas regulares e outras questões de igual dificuldade, dentre elas, a deflagração do processo da devolução dos valores pagos a título de URP 26,05%, a realização de atual cadastral e a implantação do ponto eletrônico;
	f) alega que 'as sucessivas Gestões da UFSC sempre se posicionaram favoráveis a mantença do pagamento das horas-extras judiciais, consoante os reiterados entendimentos firmados pela Procuradoria Geral';
	g) relata que, 'em face da efetiva implementação do corte na folha de pagamento de agosto/2018', o Juízo da 3ª Vara Federal de Florianópolis/SC, exarou, em 5/10/2018, o despacho por meio do qual decidiu que não cabe 'a suspensão do pagamento da rubrica em comento em relação a nenhum servidor, qualquer que seja a data da manifestação do Tribunal de Contas da União' (Peça 123, p. 40-46) ;
	h) requer o reconhecimento da 'plausibilidade de sua conduta', pois atuou de forma alinhada 'ao posicionamento dos seus superiores sob orientação do órgão jurídico junto à UFSC';
	i) postula pelo afastamento das penalidades que lhe foram impostas, uma vez que 'não agiu imbuída de má-fé, mas tão-somente em consonância com o pensar da Administração da UFSC, a quem se sujeita hierarquicamente, o que bem demonstra revestir-se a questão em foco de ordem institucional';
	j) informa que, 'em face da efetiva implementação do corte na folha de pagamento de agosto/2018, em relação a todos os substituídos na ação' 5002118-47.2017.4.04.7200, o Juízo da 3ª Vara Federal de Florianópolis/SC, exarou, em 5/10/2018, Despacho/Decisão contrária a qualquer desconto ou supressão das verbas pagas a título de horas-extras dos servidores amparados na demanda judicial.
Análise:
5.2.	Importa divisar, neste primeiro momento, que os pareceres jurídicos da Procuradoria Federal junto à Instituição não têm força cogente em relação aos gestores da UFSC para respaldar o descumprimento das determinações desta Corte de Contas. 
5.3.	Compete ao gestor dentro de suas atribuições legais observar as determinações do TCU ou, em havendo questionamento, interpor os recursos legais cabíveis, não havendo espaço para o mero descumprimento reiterado dos comandos do TCU.
5.4.	Pondera-se, inicialmente, ser descabida a discussão acerca da pertinência e da validade das determinações contidas no Acórdão 6721/2016-TCU-Primeira Câmara, uma vez que a eventual rediscussão das determinações ali contidas deveria ter sido realizada por meio dos instrumentos pertinentes. Rediscussão que foi enfrentada por esta Corte de Contas quando da análise das razões de justificativa enviadas pela Universidade, desde as primeiras decisões que permeiam o presente processo.
5.5.	Em verdade, a gestora foi multada pelo descumprimento das determinações do Acórdão 6721/2016-TCU-Primeira Câmara, o qual continha todas as diretrizes a serem seguidas pelos agentes públicos, não sendo cabível buscar explicações em pagamentos de remunerações sem apoio em legislação específica e se aproveitando de interpretação extensiva de decisões judiciais, interpretação com afronta explícita ao interesse público e ao Erário, cuja inconsistência foi explicada e reexplicada em diversas decisões desta Corte de Contas.
5.6.	A cultura de desrespeito à Constituição Federal, às leis e a utilização de subterfúgios para inflar indevidamente as remunerações dos quadros da Universidade, inclusive daqueles que ingressaram nos quadros da instituição décadas depois dos referidos planos econômicos. 
5.7.	Nesse sentido, o Relator a quo ressaltou no Voto condutor do Acórdão recorrido (Peça 88) , que esta Corte de Contas admoestou a conduta da gestora por diversas vezes, incluída a aplicação da multa em pelo menos 8 processos e a existência de quase 300 processos de aposentadoria, sem surtir o efeito educativo da sanção: 
30. A conduta da Sra. Rita de Cássia Knabben, no sentido de reiteradamente descumprir determinações desta Corte de Contas relacionadas à exclusão de vantagens percebidas indevidamente por servidores inativos da UFSC, notadamente as parcelas relativas aos 3,17% e rubrica judicial referente a horas extraordinárias, já é de amplo conhecimento no âmbito deste Tribunal, havendo, até o presente momento, a condenação da responsável na pena de multa prevista no art. 58 da Lei 8.443/1992 em pelo menos oito processos:
	PROCESSO
	VALOR DA MULTA (R$) 

	Processo 008.494/2002-1
	3.000,00

	Processo 009.367/2005-8
	5.000,00

	Processo 030.955/2010-6
	5.000,00

	Processo 025.392/2010-7
	3.000,00

	Processo 024.929/2010-7
	3.000.00

	Processo 015.739/2011-2
	3.000,00

	Processo 012.141/2011-9
	3.000,00

	Processo 025.377/2010-8
	3.000,00

31. Afora as penas de multas já aplicadas, a Sefip apurou a existência de quase três centenas de processos de atos de aposentadoria e pensão envolvendo ex-servidores da UFSC em que se constatou o descumprimento de deliberações deste Tribunal por parte da gestora Rita de Cássia Knabben há vários anos. Consoante se extrai do parecer da unidade técnica:
 (...) 
5.8.	No caso em apreço, a aplicação da multa fundamentou-se no inciso IV do art. 58 da LOTCU, em razão do injustificado não atendimento, a contento, de decisão desta Corte de Contas (item 9.1 do Acórdão 1629/2018-TCU-Plenário) .
5.9.	Para que os excessos advindos da interpretação errônea de comandos legais ou jurisprudenciais possam ser corrigidos, os princípios da celeridade e da eficiência devem ser respeitados, evitando as chicanas administrativas, ainda mais naquelas situações em que interpretações equivocadas têm sido utilizadas para drenar os cofres públicos há mais de duas décadas. Ao administrador público só cabe fazer e adotar o que está previsto na lei, uma vez que os recursos para o pagamento de pessoal advêm de valores públicos, custeados com muito sacrifício por toda sociedade.
5.10.	A decisão judicial, datada de 5/10/2018, posterior ao monitoramento, que compreendeu o período de 2012 a 2016, não tem influência, não justifica o descaso e a demora no descumprimento de decisão desta Corte de Contas, apesar de demonstrar a controvérsia da questão, mas não se pode olvidar que os dirigentes das instituições públicas continuem por anos, como no caso presente, delongando os ditames do TCU, sem ao menos recorrer contra o entendimento do controle externo e, simplesmente, passando uma década sem adotar as devidas ações para dar efetividade ao controle constitucional e aos anseios da sociedade, que não suporta mais o alargamento e a interpretação extensiva das leis para despender mais recursos com os servidores públicos à margem das normas.
5.11.	Note-se que as leis que tratam da remuneração de cada carreira são elaboradas com a participação de toda sociedade e refletem a necessidade daquela carreira pública e a possibilidade não de um empregador privado para arcar com suas expensas, mas de toda a sociedade brasileira, e por isso a sua definição por meio de processo legislativo.
5.12.	Conclui-se, deste modo, que a recorrente se omitiu em cumprir a decisão desta Corte de Contas, no legítimo exercício de sua função pública, atuação omissiva que não têm natureza meramente formal e que atentou contra o princípio da reserva legal, impingindo a sociedade brasileira despesa com a qual esta não havia aquiescido por meio de seus representantes legais, legítimos detentores do poder de legislar acerca das remunerações das carreiras em questão. 
5.13.	Desse modo, não há como acolher o argumento apresentado. 
CONCLUSÃO
6.	Da análise anterior conclui-se que a gestora foi multada pelo descumprimento das determinações do Acórdão 2355/2016-TCU-Plenário, o qual continha todas as diretrizes a serem seguidas pelos agentes públicos, não sendo cabível buscar explicações em pagamentos de remunerações sem apoio em legislação específica e se aproveitando de interpretação extensiva de decisões judiciais, interpretação com afronta explícita ao interesse público e ao Erário, cuja inconsistência foi explicada e reexplicada em diversas decisões desta Corte de Contas. 
7.	Ante o exposto, não foi trazido aos autos nenhum argumento que detenha o condão de modificar o julgado de origem, Acórdão 1629/2018-TCU-Plenário, motivo por que este não está a merecer reforma, devendo ser, por consequência, prestigiado e mantido.
PROPOSTA DE ENCAMINHAMENTO
8.	Ante o exposto, submetem-se os autos à consideração superior, propondo-se, com fundamento no artigo 48 da Lei 8.443/1992, c/c os artigos 285 e 286, parágrafo único, do RI/TCU: 
	a) conhecer do pedido de reexame interposto por Rita de Cássia Knabben (CPF XXX.612.689-XX) e, no mérito, negar-lhe provimento;
	b) dar ciência do Acórdão que for prolatado às entidades/órgãos interessados, ao Procurador-Chefe da Procuradoria Federal da União que atua junto à Universidade Federal de Santa Catarina - UFSC, Corregedoria-Geral da Advocacia-Geral da União, do Reitor da UFSC e à recorrente, ressaltando-se que o Relatório e o Voto que o fundamentarem podem ser consultados no endereço www.tcu.gov/acordaos, no dia seguinte ao de sua oficialização."
	É o relatório.

Guilherme Belém Querne (OAB/SC 12.605) e outros representando Valmira Silva dos Santos, Olímpio Plácido Schmitt e Moacir João de Espíndola.

Procurador Sérgio Ricardo Costa Caribé.

APOSENTADORIA. ACOMPANHAMENTO. NÃO ATENDIMENTO ÀS DETERMINAÇÕES CONSTANTES DO ACÓRDÃO. APLICAÇÃO DE MULTA A RESPONSÁVEL E INABILITAÇÃO PARA O EXERCÍCIO DE CARGO EM COMISSÃO OU FUNÇÃO DE CONFIANÇA NO ÂMBITO DA ADMINISTRAÇÃO PÚBLICA FEDERAL. NECESSIDADE DE ADOÇÃO DE MEDIDA CAUTELAR. EMBARGOS DE DECLARAÇÃO CONHECIDOS E REJEITADOS. PEDIDO DE REEXAME. CONHECIMENTO. ELEMENTOS INCAPAZES DE MODIFICAR O JUÍZO FORMADO. NEGATIVA DE PROVIMENTO.

APOSENTADORIA (APOS)

Secretaria de Recursos (Serur).

Preenchidos os requisitos de admissibilidade dos arts. 32, 33 e 48 da Lei 8.443/1992, conheço do pedido de reexame interposto por Rita de Cássia Knabben contra o Acórdão 1629/2018-TCU-Plenário, relatado pelo ministro Benjamin Zymler.
Tal deliberação rejeitou as razões de justificativa da recorrente, aplicou-lhe multa no valor de R$ 5.000,00, considerou graves as condutas por ela praticadas, a inabilitou para o exercício de cargo em comissão e de função de confiança no âmbito da Administração federal por cinco anos e determinou, cautelarmente, seu afastamento temporário da função de diretora titular do Departamento de Administração de Pessoal da Universidade Federal de Santa Catarina até o trânsito em julgado daquela decisão, entre outras deliberações.
Irresignada com essa decisão, Rita Knabben interpôs o recurso ora examinado, por meio do qual argumenta não ter agido de má-fé e ter atuado de forma escorreita no âmbito de sua função. Ela alega não ter cumprido as determinações do Acórdão 2355/2016-TCU-Plenário, em resumo, por ter atuado de forma alinhada "ao posicionamento dos seus superiores sob orientação do órgão jurídico junto à UFSC". 
Os argumentos apresentados pela recorrente foram analisados pela Secretaria de Recursos - Serur, que propôs - em pareceres uniformes, que contaram com a anuência do representante do Ministério Público junto ao TCU - conhecer do pedido de reexame e negar-lhe provimento, por considerar que a recorrente não foi capaz de elidir a irregularidade quanto a sua omissão em cumprir o que havia sido determinado por esta Corte de Contas. 
Concordo com o posicionamento da unidade instrutiva e julgo oportuno e conveniente explicitar que o relator a quo destacou, no voto condutor do acórdão recorrido, a censura por parte do TCU da conduta de Rita de Cássia Knabben em inúmeras outras oportunidades, tendo-lhe aplicado multas em pelo menos oito processos desta Corte de Contas.
Portanto, feitas essas considerações, entendo que não há reparo a fazer no Acórdão 1629/2018-TCU-Plenário.  
	Ante o exposto, VOTO por que seja aprovada a minuta de deliberação que submeto a este Colegiado. 
TCU, Sala das Sessões Ministro Luciano Brandão Alves de Souza, em 24 de abril de 2019.
ANA ARRAES 
Relatora